---
title: "Introducción al análisis de datos con R: Clase 5"
author: "Laboratorio de Datos - El Ateneo"
date: "22/06/2023"
output: 
  rmdformats::robobook:
    self_contained: true
    thumbnails: true
    lightbox: false
    code_folding: "show"
editor_options: 
  markdown: 
    wrap: 72
---

```{r setup, include=FALSE}
knitr::opts_chunk$set(echo = TRUE)
```

# Gráficos

En la clase de hoy vamos a trabajar en la visualización de datos con
gráficos estáticos:

## 0. Librerías

Lo primero que vamos a hacer es cargar las librerías.

```{r}
library(tidyverse)
library(lubridate)
library(readr)
```

## 1. Cargar data

Y lo segundo, es cargar el dataset que vamos a usar. Este dataset
contiene datos de delitos denunciados en CABA durante 2019. Para
levantar los datos utilizaremos la función `read_delim()` para poder
definir el delimitador de campos, y también eliminaremos los espacios en
blanco de los campos, al principio y al final, con **trim_ws**.

Para que sepas, `read_csv()`, es un caso específico de read_delim().

```{r}

clase<-"clase5"

# Si desean pueden traerlo directamente desde la url
# base <- read.csv("https://cdn.buenosaires.gob.ar/datosabiertos/datasets/ministerio-de-justicia-y-seguridad/delitos/delitos_2019.csv", encoding = "UTF-8")

# Chequeamos que el archivo exista
file.exists(paste0("../data/", clase, "/delitos_2019.csv"))

# Lo levantamos
base <-read_delim(file = paste0("../data/", clase, "/delitos_2019.csv"),
                  delim = ",",  trim_ws = TRUE)
head(base,10)

```


## Práctica

1.  Visualizar los 10 barrios con mayor cantidad de homicidos:

```{r}
delitos_por_barrio <- base %>%
            filter(tipo_delito == 'Homicidio') %>% 
            group_by(barrio) %>%
            summarise(cantidad = n()) %>% arrange(-cantidad) %>% head(10)

ggplot(delitos_por_barrio, 
                           aes(x=reorder(barrio,cantidad),
                               y=cantidad)) +
                              geom_bar(stat="identity", position = "dodge", fill = 'lightblue') +
                              coord_flip()+ 
                              theme_minimal()+ 
                              theme(axis.text.y = element_text(size = 10),
                                    title = element_text(size = 12))+ 
                              labs(x="", y="Cantidad",
                                   title = "10 barrios con mayor cantidad de homicidios en 2019.",
                                   caption = "Fuente:datos abiertos GCBA") 

```

2.  Visualizar la evolución de delitos a lo largo del año de la Comuna 1 vs la Comuna 3:

```{r}
delitos_por_fecha <-base %>% 
                    filter(comuna %in% c(1,3)) %>% 
                    mutate(fecha=dmy(fecha),
                           comuna= as.factor(comuna)) %>%
                    group_by(fecha, comuna)%>%
                    summarise(cantidad=n())

ggplot(delitos_por_fecha, aes(x=fecha, y=cantidad, color=comuna))+
  scale_x_date(date_breaks = "1 month", date_labels = "%Y %b")+
  geom_smooth() +
  theme_minimal()+
  theme(axis.text.x = element_text(angle = 45, hjust = 1))+ 
                              theme(axis.text.y = element_text(size = 10),
                                    title = element_text(size = 12))+ 
                              labs(x="", y="Cantidad de delitos",
                                   title = "Evolución de delitos en 2019.",
                                   subtitle = "Comunas 1 y 3.",
                                   caption = "Fuente:datos abiertos GCBA",
                                   fill = 'Comuna') 
```

3.  Visualizar los delitos que ocurren por horario y día según cada tipo de delito:

```{r}
# para domingo 
delitos_por_fecha<-base %>%
  filter(!franja_horaria == "S/D")%>%
  mutate(tipo_delito = as.factor(tipo_delito),
         fecha=dmy(fecha),
         dia = format(fecha,"%A"),
         horario=as.numeric(franja_horaria),
         fecha_com = paste(dia, '-',horario)) %>% 
  filter(dia == 'domingo') %>% 
  group_by(fecha_com, tipo_delito)%>%
  summarise(cantidad=n()) %>% ungroup()

ggplot(delitos_por_fecha , aes(x=fecha_com, y=cantidad, color=tipo_delito, group = tipo_delito))+
  geom_line() +
  theme_minimal() +
  theme(axis.text.x = element_text(angle = 45, hjust = 1))+ 
                              theme(axis.text.y = element_text(size = 10),
                                    title = element_text(size = 12),
                                    legend.position = 'top') +
  labs(x="Dia- hora", y="Cantidad",
                                   title = "Cantidad de delitos por hora en el día domingo.",
                                   caption = "Fuente:datos abiertos GCBA, 2019", color = 'Tipo de delito') 





```

4.  Visualizar cuál es el día de la semana en el que ocurren menos delitos (pista: usar lubridate para tranformar la variable fecha y que nos muestre el día de la semana):

```{r}
delitos_por_fecha<-base %>%
  mutate(tipo_delito = as.factor(tipo_delito),
         fecha=dmy(fecha),
         dia = format(fecha,"%A")) %>% 
  group_by(dia)%>%
  summarise(cantidad=n()) 

ggplot(delitos_por_fecha, 
                           aes(x=reorder(dia,cantidad),
                               y=cantidad)) +
                              geom_bar(stat="identity", position = "dodge", fill = 'purple') +
                              coord_flip()+ 
                              theme_minimal()+ 
                              theme(axis.text.y = element_text(size = 10),
                                    title = element_text(size = 12))+ 
                              labs(x="", y="Cantidad",
                                   title = "Cantidad de delitos por día de la semana.",
                                   caption = "Fuente:datos abiertos GCBA") 

```

5- Visualizar la ubicación de los robos en el barrio Agronomía:

```{r}
ggplot(base%>% filter(barrio=="Agronomía"),
                              aes(x=long, y=lat, color=tipo_delito))+geom_point() + theme_update() + labs(x="Longitud", y="Latitud",
                                   title = "Delitos en Agronomía.", color = 'Tipo de delito',
                                   caption = "Fuente:datos abiertos GCBA") 

```
