---
title: "Introducción al análisis de datos con R: Clase 4"
author: "Laboratorio de Datos - El Ateneo"
date: "15/06/2023"
output: 
  rmdformats::robobook:
    self_contained: true
    thumbnails: true
    lightbox: false
    code_folding: "show"
---

# Análisis exploratorio II


# Práctica

1. Trabajemos con los datos sobre delitos 2019 en CABA. En principio, poné en práctica algunos de los reportes que presentamos en la clase para conocer la estructura y los datos válidos del DF. 

```{r}
library(tidyverse)
library(janitor)

# Defino la clase de hoy y levanto la data
clase <- "clase4"
delitos <-read.csv(paste0("../data/", clase, "/delitos_2019.csv"))

skim(delitos)

```

2. Obtené la distribución de frecuencias para la variable tipo de delito.

```{r}
table(delitos$tipo_delito) 
```

3. Si en la consigna anterior utilizaste janitor, en este punto obtené la distribución de frecuencias con funciones de Rbase.De lo contrario, aplica ahora el paquete janitor. 

```{r}
delitos %>% tabyl(tipo_delito) %>% adorn_pct_formatting() %>% adorn_totals()

```

4. Obtene el promedio de delitos por barrio y ordenalos en sentido descendente. 

```{r}
delitos %>% group_by(barrio) %>% summarise(total = n()) %>% arrange(-total)
```

5. Visualiza en un histograma la distribución de robos según hora del suceso. Es probable que debas chequear los tipos de variables antes de visualizar. 

```{r}
delitos$franja_horaria <- as.numeric(delitos$franja_horaria)

hist(delitos$franja_horaria, 
     breaks = 10, #cortes
     main = "Histograma", #titulo
     col = 'white', #color
     border = 'black', #border color
     labels = TRUE, #agregamos etiquetas a cada barra
     ylim = c(0,20000), #definimos los umbrales del eje y
     xlab  =  "Hora del delito", #definimos titulo del eje
     ylab = 'Frecuencia'
     )

```

