---
title: "Introducción al análisis de datos con R: Clase 3"
author: "Laboratorio de Datos - El Ateneo"
date: "08/06/2022"
output: 
  rmdformats::robobook:
    self_contained: true
    thumbnails: true
    lightbox: false
    code_folding: "show"
---

# Joins

En la clase anterior aprendimos a usar algunas funciones de {dplyr} para trabajar y modificar en una sola tabla.

En principio, cargamos las librerías:

```{r}
library(tidyverse)
library(readxl) #Para leer excels
library(readr) #Para leer CSV
```

Sin embargo, podría pasar que necesitemos cruzar datos de dos bases diferentes según los valores de alguna variable, algo parecido al *BUSCARV()* en excel. Para estas operaciones, se usan las funciones conocidas como ´\*\_join()´ . Antes de joinear, vamos a levantar la base donde están los datos que queremos agregar

```{r}

# Defino la clase de hoy

clase <- "clase3"

habitantes_bsas <- read.csv(paste0("../data/", clase, "/proyeccion_habitantes_bsas.csv"),encoding = "UTF-8")

#nombres de las columnas
colnames(habitantes_bsas)

#cantidad de municipios
length(unique(habitantes_bsas$Municipio))

```

Algo muy importante es que el nombre de las variables de cada df, por las que queremos joinear, debe coincidir. Es decir, ambos df deben tener al menos una columna compartida:

```{r}

#Importo
clase <- "clase3"
barrios_populares <-read_csv(paste0("../data/", clase, "/datosbp.csv"))

barrios_populares_2 <- barrios_populares %>%
  #renombramos la variable del df barrios populares
  rename(Municipio =`Departamento \\ Partido`)%>%
  #seleccionamos las columnas que usaremos en el join
  select(id_renabap, Barrio, Provincia, Municipio, Localidad,`Año de creación`) %>% 
  #filtro barrios de la prov de Buenos Aires
  filter(Provincia == "Buenos Aires")

head(barrios_populares_2)

```

### Left_Join()

La función `left_join()` nos junta ambos df pero dándole prioridad a los valores del df de la izquierda, es decir, se queda con todos los valores del primer df y para los valores que no matchean con el segundo df, les asigna valores NA. Así, logramos que no se modifique el número de filas o registros de nuestro primer df (izquierda):

```{r}
barrios_populares_left_join <- barrios_populares_2 %>%
  left_join(habitantes_bsas, by="Municipio")

#veo el resultado
head(barrios_populares_left_join)
```

### Right_Join()

La función `right_join()` le da prioridad a los valores del df de la derecha:

```{r}
barrios_populares_right_join <- barrios_populares_2%>%
  right_join(habitantes_bsas, by="Municipio")

#observo las últimas filas
tail(barrios_populares_right_join)

```

### Full_Join()

La función `full_join()` nos junta ambos df sin importar si hay valores que no matchean. Para esos valores sin match, se les asigna un NA. De esta forma, es probable que aumenten el número de filas:

```{r}
barrios_populares_full_join <- barrios_populares_2 %>%
  full_join(habitantes_bsas, by = "Municipio")

#observo las primeras filas
head(barrios_populares_full_join)
```

### Inner_Join()

La función `inner_join()` nos junta ambos df sólo para los valores que matchean, de esta forma es probable que se reduzcan las filas:

```{r}
barrios_populares_inner_join <- barrios_populares_2 %>%
  inner_join(habitantes_bsas, by="Municipio")

#observo las primeras filas
head(barrios_populares_inner_join)
```

### Anti_Join()

La función `anti_join()` en vez de juntar df, nos elimina aquellos registros para los que encuentra match:

```{r}
barrios_populares_anti_join <- barrios_populares_2 %>%
  anti_join(habitantes_bsas, by ="Municipio")

#observo
head(barrios_populares_anti_join)

```

# Limpieza y transformación de datos

La clase pasada estuvimos introduciendonos en Tidyverse con algunas funciones básicas. Hoy vamos a profundizar en más funciones de limpieza, transformación y exploración de datos.

Vamos a trabajar con datos de divorcios registrados en CABA desde el 2016 a la fecha. [Aquí](https://data.buenosaires.gob.ar/dataset/divorcios) podrán encontrar más información sobre el dataset:

```{r}
# Levanto data
df_divorcios <-read_excel(paste0("../data/", clase, "/dataset_divorcios.xlsx"))
names(df_divorcios)

```

## Glipmse()

Previamente vimos distintas maneras de conocer la estructura del df, dplyr ofrece otra opción con `glimpse()`:

```{r}

glimpse(df_divorcios)

```

## Missing values

Podemos observar que tenemos **11 columnas**, **31.700 filas**, y el tipo de datos que cada una contiene. Vemos que una columna no posee datos, podemos chequear si algún valor es nulo con `anyNA()` o podemos usar `apply()` de R{base} para saber la cantidad de datos nulos:

`apply()` tiene tres argumentos requeridos:

X: matriz, objeto, dataframe MARGIN: 1: filas, 2: columnas, c(1, 2): filas y columnas FUN: función que queremos aplicar

```{r}
#opción 1: aplicar la función anyNA a cada variable
#TRUE = al menos algún valor nulo
anyNA(df_divorcios$...5) 
anyNA(df_divorcios$GENERO_1)

#opción 2: aplicar la suma de valores NA a todas las columnas del df
apply(is.na(df_divorcios), 2, sum)

```

Ante la existencia de valores nulos, podemos decidir eliminar las filas que contienen NA con `drop_na()`:

```{r}
df_sinNA <- df_divorcios %>%
  #quitemos la fila completamente NA
  select (-5) %>%
  #eliminemos NA
  drop_na()

#chequeo
apply(is.na(df_sinNA), 2, sum)

```

O bien, podemos elegir darles un valor específico con `replace_na()`:

```{r}
#chequeo: dia_mat tiene 737 NA
apply(is.na(df_divorcios), 2, sum)

#reemplazo
df_reemplazado <- df_divorcios %>% 
  mutate(DIA_MAT = replace_na(DIA_MAT,"Sin_dato"))

#Chequeo: DIA_MAT ya no registra NA
apply(is.na(df_reemplazado), 2, sum)

```

### YAPA: fill()

También podría ser de utilidad el `fill()` para imputar datos faltantes según la dirección especificada (down: desde arriba hacia abajo, up: desde abajo hacia arriba). Este parametro indica que la imputación se realizará desde abajo hacia arriba (o viceversa), es decir, los valores faltantes se reemplazarán con el valor de la fila siguiente:

```{r}
#nos quedamos con las primeras diez filas
df_ajustado <- df_divorcios %>% head(10)
head(df_ajustado)

df_ajustado <- df_ajustado %>% 
                  fill(GENERO_1, 
                       .direction = "up")
#Chequeo
head(df_ajustado)
```

En este caso, para avanzar en el análisis eliminaremos únicamente la columna que no registra datos:

```{r}
df_divorcios  <- df_divorcios %>% 
  select(-...5)

names(df_divorcios)
```

Volvamos al dataframe, y pongamos atención a la estructura de las variables numéricas mediante un `summary()`:

```{r}
summary(df_divorcios)

```

Vemos que las variables son de tipo character y no numericas, por lo que lo modificaremos. Para ello, podemos modificar una a una las variables; o utilizar otra función de la familia Applys, `lapply()`, para transformarlas de manera conjunta.

`lapply()` aplica una función a cada columna del df (o vector del objeto), y a diferencia de `apply()` no se aplica a nivel fila:

```{r}

## opción 1: aplicamos la funcion as.numeric a cada variable
 df_divorcios$DIA_CREACION <- as.numeric(df_divorcios$DIA_CREACION)
 df_divorcios$ANIO_CREACION <- as.numeric(df_divorcios$ANIO_CREACION)


## opción 2: aplicamos la funcion as.numeric al conjunto de variables

#Creamos el vector de las variables que modificaremos: 
variables_numericas <- c("DIA_CREACION", "ANIO_CREACION", "DIA_MAT", "ANIO_MAT")

#aplicamos la función as.numeric() con lapply()
df_divorcios[, variables_numericas] <- lapply(X = df_divorcios[, variables_numericas], 
                                                FUN = as.numeric)
#Chequeamos
glimpse(df_divorcios)
```

## Case_when()

También, pensando en el análisis o la visualización, podríamos necesitar recategorizar las variables. Para ello, podríamos usar `case_when()` junto a `mutate()`.

Por ejemplo, creemos una nueva variable que recodifique los nombres de los meses de divorcios en números:

```{r}

#valores únicos de la variable mes_creacion
unique(df_divorcios$MES_CREACION)


#creo nueva variable: NUM_MES_CREACION
df_divorcios <- df_divorcios %>% 
                  mutate(NUM_MES_CREACION = case_when(
                    MES_CREACION == 'JAN' ~ '01',
                    MES_CREACION == 'FEB' ~ '02',
                    MES_CREACION == 'MAR' ~ '03',
                    MES_CREACION == 'APR' ~ '04',
                    MES_CREACION == 'MAY' ~ '05',
                    MES_CREACION == 'JUN' ~ '06',
                    MES_CREACION == 'JUL' ~ '07',
                    MES_CREACION == 'AUG' ~ '08',
                    MES_CREACION == 'SEP' ~ '09',
                    MES_CREACION == 'OCT' ~ '10',
                    MES_CREACION == 'NOV' ~ '11',
                    MES_CREACION == 'DEC' ~ '12'
                  ))

#Chequeo
head(df_divorcios %>% select(MES_CREACION, NUM_MES_CREACION))

```

## If_else()

La recategorización de una variable también podríamos hacerla con `if_else()`. Esta función, además, resulta útil cuando queremos modificar un valor puntual de la variable.

Por ejemplo, si debieramos modificar *APR* y *JAN* en *MES_CREACION*:

```{r}

#valores únicos de la variable mes_creacion
unique(df_divorcios$MES_CREACION)

#Modifico
df_divorcios <- df_divorcios %>% 
                        #reemplazo valores sobre la misma variable
                        mutate(MES_CREACION = 
                                            ifelse(MES_CREACION == "APR", "ABR",
                                            ifelse(MES_CREACION == "JAN", "ENE",
                                                   MES_CREACION)))


```

### YAPA: lubridate

A la hora de transformar y explorar datos que contengan fechas u horas, el paquete [paquete Lubridate](https://evoldyn.gitlab.io/evomics-2018/ref-sheets/R_lubridate.pdf) resulta por demás útil.

```{r}
#install.packages("lubridate")
library(lubridate)

#Transformo fecha de creación del matrimonio a tipo POSIXct
df_divorcios <- df_divorcios %>% mutate(FECHA_CREACION = dmy_hms(FECHA_CREACION))
head(df_divorcios)

#extraigo los días , años y meses del casamiento
df_divorcios <- df_divorcios %>% mutate(dia_crea = day(FECHA_CREACION),
                                        anio_crea_n = year(FECHA_CREACION),
                                        mes_crea = month(FECHA_CREACION))
head(select(df_divorcios, c(1,12:14)))
     
#fecha actual
fecha_actual <- Sys.Date()
fecha_actual
anio_actual <- year(Sys.Date())
anio_actual

#calculo tiempo desde casamiento a la fecha actual
df_divorcios <- df_divorcios %>% mutate(ant_actualidad = years(anio_actual- anio_crea_n))
head(df_divorcios)

```

# Reorganización de datos

Por último, podríamos querer modificar la organización de los datos para realizar un join, visualizar o exportarlos a otro formato.

## Spread ()

Si quisieramos pasar los datos de filas a columnas, utilizaríamos `Spread()`.

Por ejemplo, volvamos a la tabla de divorcios anuales:

```{r}
#Cantidad de divorcios por año
divorcio_anual <- df_divorcios %>% 
                      group_by(ANIO_CREACION) %>% 
                          summarise(total = n())


div_anual_col <- spread(divorcio_anual, 
                        #columna a colapsar
                        ANIO_CREACION, 
                        #valores 
                        total)
div_anual_col

```

## Gather()

En cambio, si quisieramos pasar de columnas a filas utilizaríamos `gather()`:

```{r}
div_anual_fil <- gather(div_anual_col, 
                        #nuevas columnas 
                        "anios", "total", 
                        #columnas que deberán colapsarse
                        1:8)

div_anual_fil
```

Con los mismos objetivos puede emplearse [`pivot_longer()`](https://tidyr.tidyverse.org/reference/pivot_longer.html) y [`pivot_wider()`](https://tidyr.tidyverse.org/reference/pivot_wider.html). Pueden indagar ambas funciones para ver a cuál se asemeja más cada una.

# Práctica

Para los ejercicios de práctica vamos a trabajar con datos sobre [juego de tronos](https://github.com/cienciadedatos/datos-de-miercoles/tree/master/datos/2019/2019-04-17#fuente-original-y-adaptaci%C3%B3n).

```{r}

tiempo_pantalla <- readr::read_csv("https://raw.githubusercontent.com/cienciadedatos/datos-de-miercoles/master/datos/2019/2019-04-17/tiempo_pantalla.csv")

cambio_lealtades <- readr::read_csv("https://raw.githubusercontent.com/cienciadedatos/datos-de-miercoles/master/datos/2019/2019-04-17/cambio_lealtades.csv")

personajes_libros <- readr::read_csv("https://raw.githubusercontent.com/cienciadedatos/datos-de-miercoles/master/datos/2019/2019-04-17/personajes_libro.csv")

```

`tiempo_pantalla` tiene los minutos de aparición y cantidad de capítulos en pantalla de los personajes de la series (temporadas 1 a 6)

`cambio_lealtades` tiene los cambios en las lealtades de los personajes a lo largo de las distintas temporadas de la serie (temporadas 1 a 7)

Y, `personajes_libros` posee información sobre los libros en los que aparece cada personaje y su estado vital

1.   crea un data frame que se llame `df_tiempo_libros` que contenga todas las filas de la base `personajes_libros` y las columnas correspondientes a `tiempo_pantalla`. Tenes que usar la columna **`nombre`** para los `.joins`

```{r}
df_tiempo_libros <- left_join(personajes_libros, tiempo_pantalla, by = "nombre")

```

2.  Crea un nuevo data frame llamado `df_personajes_lealtades` con la información de `personajes_libros` junto con el `cambio_lealtades` para los personajes que están presentes **en ambas bases**.

```{r}
df_personajes_lealtades <- inner_join(personajes_libros, cambio_lealtades, by = "nombre")
```

3.  ¿Cómo es la estructura del nuevo `df_personajes_lealtades`?

```{r}
glimpse(df_personajes_lealtades)
```

4.  ¿Tiene valores perdidos? ¿En qué columnas?

```{r}
apply(is.na(df_personajes_lealtades), 2, sum)
```

5.  Reemplazá los valores NA de la columna `anio_muerte` y `capitulo_muerte` con **"No murio"**. Para eso vas a tener que convertir las variables `anio_muerte` en tipo caracter. Podés usar `lapply()` y `as.character` o realizarlo directamente con `mutate`

```{r}
class(df_personajes_lealtades$anio_muerte)

#Opcion 1
df_personajes_lealtades <- df_personajes_lealtades %>% 
  mutate(anio_muerte = replace_na(as.character(anio_muerte),"no murio"),
         capitulo_muerte = replace_na(as.character(capitulo_muerte), "no murio"))


#opcion 2

#Creamos el vector de las variables que modificaremos: 
variables_caracter <- c("anio_muerte", "capitulo_muerte")

#aplicamos la función as.character() con lapply()
df_personajes_lealtades[, variables_caracter] <- lapply(X = df_personajes_lealtades[, variables_caracter], 
                                                FUN = as.character)

df_personajes_lealtades <- df_personajes_lealtades %>% 
  mutate(anio_muerte = replace_na(anio_muerte,"no murio"),
         capitulo_muerte = replace_na(capitulo_muerte, "no murio"))
```

6.  Reemplazá los valores de la columna `libro_muerte` de `df_personajes_lealtades` con los nombres del libro correspondiente con `if_else`() o `case_when()`. **Recordá que el nombre del libro tiene que estar entre comillas**

| Id  | Libro               |
|-----|---------------------|
| 1   | Juego de Tronos     |
| 2   | Choque de Reyes     |
| 3   | Tormenta de Espadas |
| 4   | Festín de Cuervos   |
| 5   | Danza de Dragones   |

```{r}

#opcion 1 

df_personajes_lealtades_1 <- df_personajes_lealtades %>% 
  mutate(libro_muerte = case_when(libro_muerte == 1 ~ "Juego de Tronos",
                                  libro_muerte == 2 ~ "Choque de Reyes",
                                  libro_muerte == 3 ~ "Tormenta de Espadas",
                                  libro_muerte ==4 ~ "Festin de Cuervos",  
                                  libro_muerte == 5 ~ "Danza de Dragones"))


# opcion 2

df_personajes_lealtades_2 <- df_personajes_lealtades %>% 
  mutate(libro_muerte = if_else(libro_muerte == 1, "Juego de Tronos",
                                if_else(libro_muerte == 2, "Choque de Reyes",
                                        if_else(libro_muerte == 3, "Tormenta de Espadas",
                                                if_else(libro_muerte == 4, "Festin de Cuervos",
                                                        if_else(libro_muerte == 5, "Danza de Dragones", "No murio"))))))

```


7. Crea un *dataframe* con la cantidad de episodios por cada personaje. Para ello, selecciona del df `tiempo_pantalla` las columnas `nombre` y `episodio` utilizando `select()`, y convertí las filas en columnas con `spread()`

```{r}
df_episodios <-tiempo_pantalla %>% 
  select(nombre, episodios) 

# paso de fila a columna
df_episodios <- spread(df_episodios, 
                        #columna a colapsar
                        nombre, 
                        #valores 
                        episodios)

head(df_episodios)

```

