---
title: "Introducción al análisis de datos con R: Clase 6"
author: "Laboratorio de Datos - El Ateneo"
date: "29/06/2023"
output: 
  rmdformats::robobook:
    self_contained: true
    thumbnails: true
    lightbox: false
    code_folding: "show"
---

```{r setup, include=FALSE}
knitr::opts_chunk$set(echo = TRUE)
```

# Gráficos y .Rmd

En la última clase trabajamos con visualización de datos, y específicamente con gráficos estáticos. Hoy vamos a trabajar con gráficos interactivos, en un primer momento;y luego, con archivos .Rmd con salida HTML como posible opción para compartir los análisis.

# Gráficos interactivos. 

### 0. Librerías

Cargamos las librerías y los datos. Seguiremos trabajando con los delitos de 2019.

```{r}
library(tidyverse)
library(lubridate)
library(readr)


clase<-"clase5"
base <-read_delim(file = paste0("../data/", clase, "/delitos_2019.csv"),
                  delim = ",",  trim_ws = TRUE)
head(base,10)

```


Hay muchas librerías para crear gráficos y visualizaciones interactivas. Les presentamos 3:

###  1. Plotly()

Todos estos gráficos podemos decir que son "estáticos"en contraposición a lo que vamos a hacer a continuación: un gráfico "dinámico".

Primero cargamos la libería [plotly](https://plotly.com/r/), luego creamos el grafico con ggplot2 y posteriormente usamos  `ggplotly()`. 
Con el parámetro **tooltip()** definimos las variables sobre las cuales mostrar información en el tooltip: 

```{r}

#install.packages("plotly")
library(plotly)

# Creamos primero la base, tal como vimos en clases previas
delitos_por_comuna <- base %>%
  group_by(comuna, tipo_delito) %>%
  summarise(cantidad=n())

# creamos el grafico con ggplot y lo guardamos en un objeto "plot_delitos_por_comuna"
plot_delitos_por_comuna <- ggplot(delitos_por_comuna, aes(x=comuna, y=cantidad, fill=tipo_delito)) + 
                          geom_bar(stat="identity", position = "dodge")

plot_delitos_por_comuna

#aplicamos la función ggplotly al objeto que aloja el gráfico ggplot. 
ggplotly(plot_delitos_por_comuna, tooltip = c("tipo_delito", "cantidad"))

```

###  2. Highcharter()

Otro paquete muy útil para generar gráficos dinámicos es [Highcharter](https://www.highcharts.com/blog/tutorials/highcharts-for-r-users/). 
Una manera de graficar con este paquete es usando la función  `hchart()` de manera similar a  `ggplot()`

```{r}
# install.packages("highcharter")
library(highcharter)

# Grafico de puntos
plot_delitos_por_tipo_1<-hchart(object = base%>%
                                  filter(barrio=="Puerto Madero"),
                                type="scatter", 
                                hcaes(x=long, y=lat, group=tipo_delito))
plot_delitos_por_tipo_1


```

```{r}
# Grafico de barras
# base
delitos_por_comuna<- base %>%
                      group_by(comuna, tipo_delito)%>%
                      summarise(cantidad=n())
# grafico
hchart(delitos_por_comuna, "column", 
       hcaes(x = comuna, y = cantidad, group = tipo_delito)) %>% 
        hc_add_theme(hc_theme_darkunica())

# base
library(forcats)
comuna_delitos <- base%>% group_by(comuna)%>%
                                    summarise(cantidad=n()) %>%   
                                    arrange(-cantidad) %>% 
                                    mutate(comuna = fct_inorder(as.factor(comuna)))

# grafico
hchart(comuna_delitos,type = "bar",
                                  hcaes(x= comuna, y=cantidad, color=cantidad))%>%
                                  hc_add_theme(hc_theme_economist())

```

###  3. Gganimate()

Otra forma de generar gráficos "dinámicos" es creando GIFs.

Primero cargamos la librería, y luego la magia con `transition_reveal()` en un gráfico de línea:

```{r}
# install.packages("gganimate")
# install.packages("gifski")
# install.packages("png")
library(gifski)
library(gganimate)

#base
base_delitos_fecha <- base %>%
                      mutate(fecha=dmy(fecha),
                      mes=round_date(fecha, unit = "month")) %>% #redondeamos por mes
                      group_by(mes, tipo_delito)%>% #agrupamos por mes
                      summarise(cantidad=n())

#grafico 
plot_delitos_mes_animate<-ggplot(base_delitos_fecha, aes(x=mes, y=cantidad, color=tipo_delito))+
                          geom_point()+
                          geom_line()+
                          transition_reveal(mes)

# salida
plot_delitos_mes_animate
```

Y otra magia en un barplot:

```{r}
# base
base_comuna_fecha<-base%>%
                      mutate(fecha=dmy(fecha),
                             mes=round_date(fecha, unit = "month"))%>%
                      group_by(comuna, mes)%>%
                      summarise(cantidad=n())%>%
                      filter(!is.na(comuna))%>%
                      arrange(comuna)%>%
                      mutate(suma=cumsum(cantidad))%>%
                      select(mes,comuna,suma)

# grafico 
plot_crecimiento<-ggplot(base_comuna_fecha, aes(x=reorder(comuna,suma), suma, fill=comuna))+
                  geom_bar(stat="identity")+
                  geom_text(aes(x=1, y=18000, label=mes, size=20))+
                  coord_flip()+
                  facet_wrap(~mes)+
                  facet_null()+
                  transition_time(time = mes)+
                  # transition_states(states = mes)+
                  # transition_reveal(mes)+
                  labs(title = "Cantidad de delitos")

#salida
plot_crecimiento

```

### 4. Exportar gráficos dinámicos

 Para guardar estos plots, usamos `anim_save()`:

```{r}

anim_save("output.gif", plot_crecimiento)

```

# Introducción al uso de Rmarkdown

Ventajas de usar Rmarkdown (Rmd): 

 - Permite generar informes a partir de R; 
 - Visualizar gráficos, tablas y código en un mismo archivo; 
 - Optar por distintos tipos de outputs: 
      - `.pdf`
      - `.doc`
      - `.hmtl`

## 0. Librerías

Se requieren dos paquetes básicos: [knitr](https://cran.r-project.org/web/packages/knitr/index.html) y [rmarkdown](https://cran.r-project.org/web/packages/rmarkdown/index.html).

```{r}
#install.packages("rmarkdown")
library(rmarkdown)
#install.packages("knitr")
library(knitr)
library(tidyverse)
```

**Los archivos se abren en Rstudio y se ejecutan con .knit**     


Es importante tener en cuenta que un documento en formato .Rmd (o de R Markdown) se integra por 3 partes:

    - 1) El YAML o los metadatos y características de formato del documento general,
    - 2) Las partes de código o chunks que contienen los códigos en lenguaje de R, y
    - 3) El texto o cuerpo del informe, que se redacta con la sintaxis de Markdown.
    

## 1. YAML

La cabecera o YAML aparece al principio del documento entre dos líneas ---
SU característica general final consiste en **definir el formato de salida** en que será renderizado el resto de los elementos del documento R Markdown.
   
    ---
    title: "Escribe tu titulo"
    subtitle: "este es mi primer borrador"
    author: "Escribe tu nombre"
    date: "Escribe la fecha"
    date: "`r Sys.Date()`"
    output:
      pdf_document: default
      html_document: default
      word_document: default
    ---


###  Elementos básicos del YAML para el formato '.html'.

#### Tabla de contenidos `[toc:]`

Ppara ello se utiliza el argumento toc: TRUE después de especificar que el documento de salida será en formato .html. 

Además, si se desea que el sistema asigne una numeración automática a cada una de las secciones (que fueron definidas mediante el símbolo `#` de la sintaxis de Markdown), se utiliza el argumento: number_sections: TRUE, de la siguiente manera:

    ---
    title: "Introducción al análisis de datos con R: Clase 8"
    author: "Laboratorio de Datos - El Ateneo"
    date: "19/11/2022"
    output:
      html_document:
        toc: TRUE
        number_sections: TRUE
    ---
    
También se puede indicar si de desea que el índice elaborado previamente se ubique en un recuadro “flotante” dentro de la página y así se encuentre siempre a la vista. 

Para ello se utiliza el comando `[toc_float: TRUE]`:

    ---
    title: "Introducción al análisis de datos con R: Clase 8"
    author: "Laboratorio de Datos - El Ateneo"
    date: "19/11/2022"
    output:
      html_document:
        toc: TRUE
        number_sections: TRUE
        toc_float: TRUE
    ---
    
#### Tema

Otra característica que puede ser modificada consiste en el tema o tipo de plantilla visual en que se muestra el contenido. [Aquí](https://www.datadreaming.org/post/r-markdown-theme-gallery/) podrán encontrar distintos temas a aplicar. 

Para cambiar de tema se utiliza el comando `[theme: journal]`, por ejemplo. 

    ---
    title: "Introducción al análisis de datos con R: Clase 8"
    author: "Laboratorio de Datos - El Ateneo"
    date: "19/11/2022"
    output:
      html_document:
        toc: TRUE
        number_sections: TRUE
        toc_float: TRUE
        theme: journal
    ---

También existen librerías que pueden descargar para customizar el tema del rmarkdown. Una es [rmdformats](https://github.com/juba/rmdformats). 

#### Código 

Se puede setear el ocultamiento de los resultados de los trozos de códigos o chunks, para ello se utiliza el comando `code_folding:` y sus opciones de respuesta posible son: `show` o `hide`.  Con la opción `code_folding: hide`, automáticamente todos los códigos se ocultarán a la vista del lector pero podrán ser desplegados.

    ---
    title: "Introducción al análisis de datos con R: Clase 8"
    author: "Laboratorio de Datos - El Ateneo"
    date: "19/11/2022"
    output:
      html_document:
        toc: TRUE
        number_sections: TRUE
        toc_float: TRUE
        theme: journal
        code_folding: hide
    ---

Se puede habilitar la opción para que el código fuente de Rmd sea descargado, esto se especifica desde el YAML con: `code_download: TRUE`:

    ---
    title: "Introducción al análisis de datos con R: Clase 8"
    author: "Laboratorio de Datos - El Ateneo"
    date: "19/11/2022"
    output:
      html_document:
        toc: TRUE
        number_sections: TRUE
        toc_float: TRUE
        theme: journal
        code_folding: hide
        code_download: TRUE
    ---

[Aquí](https://rpubs.com/gustavomtzv/874870) encontrarán más información acerca de las posibles configuraciones del encabezado. 

## 2. Chunks

Generamos un chunk (Ctrl + alt + i) y cargamos datos:

La base de datos `CARS2004` del paquete `PASWR2` recoge el número de coches por 1000 habitantes (`cars`), el número total de accidentes con víctimas mortales (`deaths`) y la población/1000 (`population`) para los 25 miembros de la Unión Europea en el año 2004.

```{r}
#install.packages("PASWR2")
library(PASWR2)
df <- CARS2004

summary(df)

```

Podemos usar paquetes para modificar las salidas, por ejemplo [`kableExtra`](https://rpubs.com/Juve_Campos/tablasRMarkdown):

```{r}
#install.packages("kableExtra")
library(kableExtra)

summary(df) %>%
  kbl() %>%
  kable_styling()

```

Se pueden incluir visualizaciones: 

```{r, echo= FALSE}
eda(CARS2004$deaths)
```

En el chunk anterior customizamos de manera particular la salida de ese fragmento de código con `echo = FALSE`. La salida del código tiene múltiples opciones de configuración, [aquí](https://rpubs.com/gustavomtzv/867466) se mencionan algunas. 

## 3. Formato HTML

Se puede customizar el tipo de formato en que se ve el texto que incluímos por fuera de los chunks_

Negrita: Escribir el texto como **Negrita** o __Negrita__

    Cursiva: Escribir el texto como *Cursiva* o _Cursiva_
    
    Tachado: ~~ejemplo~~

    Cabecera de secciones:
    
    # Título 1
    ## Título 2
    ### Título 3

# Título 1
## Título 2
### Título 3

## 4. Publicación

Los informes realizados en `.Rmd` con formato en `.html` se pueden publicar en [**Rpubs**](https://rpubs.com/). [Aquí](https://rpubs.com/amaurandi/rpubs-info3) encontrarán el paso a paso.

# 5. Más material 

Existe mucha información acerca de los **tres** elementos que conforman al `.Rmd`. Les dejamos algunos recursos:

 - [Reference Guide](http://www.unavarra.es/personal/tgoicoa/ESTADISTICA_RMarkdown_tomas/basicRmarkdown/rmarkdown_reference.pdf).
 - [Rmarkdown - Rstudio](https://rmarkdown.rstudio.com/). 
 - [Rmarkdown Gallery](https://rmarkdown.rstudio.com/gallery.html)
 - [Cheat Sheet](https://www.rstudio.com/wp-content/uploads/2015/02/rmarkdown-cheatsheet.pdf).



