---
title: "Introducción al análisis de datos con R: Clase 2"
author: "Laboratorio de Datos - El Ateneo"
date: "01/06/2023"
output: 
  rmdformats::robobook:
    self_contained: true
    thumbnails: true
    lightbox: false
    code_folding: "show"
---

```{r setup, include=FALSE}
knitr::opts_chunk$set(echo = TRUE)
```

# Estructuras de datos

Las *estructuras de datos* son **objetos que contienen datos**. Al igual que los objetos, existen de distintos tipos:

## Vectores

Son colecciones de uno o más datos. Son del mismo tipo que los datos que contienen:

```{r}
#único elemento
pais <- "Peru"

#Varios elementos
paises <- c("Argentina", "Brasil", "Uruguay")

numeros <- c(1,2,3)
class(numeros)
class(paises)

#puedo chequear si se trata de un vector
is.vector(paises)

#podemos incluir un vector, dentro de otro vector
paises <- c(paises, pais,numeros)
paises

```

## Matriz

Es un vector de más dimensiones (largo y alto):

```{r}
#Matriz numérica sin dimensiones especificadas: 
Anios <- matrix(2001:2009)
Anios

#Matriz con tres filas y tres columnas: 
Trienios <- matrix(2001:2009, nrow = 3, ncol = 3)
Trienios

```

Se pueden crear matrices uniendo vectores, con `cbind()` y `rbind()`:

```{r}
primer_cuatrimestre <- 1:4
segundo_cuatrimestre <- 5:8

#Cada vector es una columna
encuestas <- cbind(primer_cuatrimestre, segundo_cuatrimestre)
encuestas

#Cada vector es una fila # r de row 
meses <- rbind(primer_cuatrimestre, segundo_cuatrimestre)
meses

```

## Listas

Contienen objetos que pueden ser de cualquier clase: números, vectores, matrices, funciones, data.frames, incluso otras listas.

```{r}

listado <- list(1:10,"Lunes", pi, list(c(-1, -2)))
listado

#Cada elemento de la lista puede ser nombrado
names(listado) <- c("fideos", "vector", "funcion", "lista")
listado

#print(paste(listado,"hola hola",meses))

```

## Dataframes

Son estructuras rectangulares que pueden contener datos de distinto tipo. Al igual que la matriz, están compuestos por vectores.

Poseen el formato de una tabla: *cada fila corresponde a un caso, sujeto, observación* y *cada columna a una variable, dimensión o atributo*.

```{r}
#Vectores
nombre <- c("Zoe", "Ana", "Lucas", "Lucas")
apellido <- c("Sanchez", "Garcia", "Fernandez", "Gonzalez")
fecha_nacimiento <- c("1986-06-14", "1994-05-07", "1958-12-25", "1983-09-19")
idpersona <- c(1889, 55262, 77893, 62294)

#DF
registro <- data.frame(nombre, apellido, fecha_nacimiento, idpersona)
registro

```

# Acceder a los datos

Antes de extraer datos, es posible explorar los distintos objetos y acceder a ellos.

Para conocer la estructura del objeto podemos usar `str()`:

```{r}
#df
str(registro)

#vector
str(paises)

```

Podes acceder a los nombres de los elementos con `names()`:

```{r}

#DF
names(registro)

#Se puede modificar el nombre de las columnas con la misma función: 

names(registro) <- c("Nombres", "Apellidos", "Fechanac", "Idpersona")
names(registro)

#Lista
names(listado)

```

Acceder a las primeras y últimas filas con `head()`y `tail()`:

```{r}
#primeras filas
head(registro)

#ultimas filas
tail(registro)

```

Obtener un resumen con `summary()`:

```{r}
summary(registro)
```

Y acceder a los valores únicos o distintos con `unique()`:

```{r}
unique(registro$Nombres)


duplicated(registro$Nombres)
```

El `$` permite acceder a un subconjunto o elemento de un df o de una lista. También se pueden acceder a través de `[[]]`.

```{r}

unique(registro[["Apellidos"]])

```

Por último, se pueden ver la cantidad de categorías de una variable con `lenght()` o `distinct()` (esta última pertenece a la libería Dplyr, incluida en el paquete Tidyverse que veremos más adelante).

```{r}

library(dplyr)

length(unique(registro$Nombres)) 
distinct(registro, Nombres)


```

# Importación y exportación

## Importación

Si bien podemos crear objetos en R, también podemos querer trabajar con datos extraídos de otras fuentes.

Desde una **url**:

```{r}
#Librería readr para importar archivos: 
#install.packages("readr")
library(readr)

#Defino url
url <- ("https://cdn.buenosaires.gob.ar/datosabiertos/datasets/ministerio-de-desarrollo-humano-y-habitat/unidades-territoriales-de-inclusion-urbana/unidades-territoriales-de-inclusion-urbana.csv")
unidades_inclusion_urbana <- read_csv(url)

```

*Dato*: Si no sabes o recordas los argumentos de una función, podes llamar a la función `help()` que trae la documentación de la función:

```{r}

help(read_csv)

```

Desde archivo **csv**:

```{r}
#Defino la ruta
# setwd("C:/Users/Melina/OneDrive/Documentos/Proyectos R/Curso-R/")
#Chequeo mi ruta
getwd()

#choose.files()
#Importo
clase <- "clase2"
barrios_populares<-read_csv(paste0("../data/", clase, "/datosbp.csv"))

#barrios_populares <- read_csv("data/clase2/datosbp.csv")

```

Desde archivo **.sav**:

```{r}
# install.packages("haven")
library(haven)

clase <-"clase1"
base <- read_sav(paste0("../data/",clase, "/Base Portenos Octubre 2019.sav"))

```

Desde archivo **.xlsx**:

```{r}
# install.packages("readxl")
library(readxl)

#Importo
clase<-"clase2"
encuesta_movilidad <-  read_excel(paste0("../data/",clase, "/Hogar_ENMODO18.xlsx"))
 
```

## Exportación

También, puedo querer exportar los datos trabajados en R a otros formato:

A un archivo **.csv**:

```{r}
write.csv(registro, paste0("../data/", clase, "/registro.csv"), row.names = F, fileEncoding = "UTF-8")
```

A un archivo **.xlsx**:

```{r}
#install.packages(openxlsx)
library(openxlsx)

write.xlsx(registro, paste0("../data/", clase, "/registro.xlsx"), rowNames = F)
```

A un archivo **.sav**:

```{r}
#library(haven)
write_sav(registro, paste0("../data/", clase, "/registro.sav"))

```

Por supuesto que hay otros formatos en los que se pueden importar y exportar datos desde R. Pueden encontrar más información [aquí](https://r-coder.com/exportar-datos-r/) o [aquí](https://myrbooksp.netlify.app/import.html).

# Introducción a Tidyverse

Tidyverse es un conjunto de paquetes en R diseñados para la ciencia de datos. Estos paquetes comprenden funciones que facilitan el proceso de importación, limpieza, transformación, visualización, modelado y comunicación de datos.

Tidyverse contiene los siguientes paquetes: **ggplot2**, **dplyr**, **tidyr**, **readr**, **purr**, **tibble**, **stringr**, **forcats**. Si bien no vamos a verlos a todos en detalle, pueden explorarlos mediante la [documentación](https://www.tidyverse.org/packages/).

Recuerden que las librerías deben cargarse al iniciar cada sesión de R con `library()`.

```{r}
#install.packages("tidyverse")
library(tidyverse)

```

Vamos a seguir trabajando con el dataframe de barrios populares (2021). Vamos a utilizar la función `clean_names()` del paquete `janitor` para modificar los nombres de las variables. Es muy útil cuando estos poseen mayúsculas y minúsculas, caracteres especiales o espacios.

```{r}
#install.package("janitor")
library(janitor) #Janitor nos permite limpiar los nombres de las variables

#Importo
clase <- "clase2"
barrios_populares <-read_csv(paste0("../data/", clase, "/datosbp.csv")) %>% 
  clean_names() #limpiamos los nombres para no tener errores por los caracteres

```

Podemos ver las columnas como aprendimos:

```{r}
colnames(barrios_populares)
#names(barrios_populares)

```

## Select()

Si quisieramos trabajar sólo con cantidades de personas y familias encuestadas, podríamos quedarnos con esas **columnas** usando `select()`:

```{r}
cantidades <- barrios_populares %>% 
  select("familias_encuestadas", "personas_encuestadas")

#también podríamos acceder mediante el índice, el orden de esas columnas: 

cantidades_dos <- barrios_populares %>% select(11:12)

rm(cantidades_dos)

#rm(list=ls())
```

Observen que en el chunk anterior utilizamos `%>%` que es el pipe, un operador que permite encadenar funciones. Así, evita que debamos escribir varias veces el mismo código o llamar al mismo objeto de manera reiterada.

Por otro lado, el `rm()` permite suprimir objetos del enviroment. Con `rm(list = ls())` pueden limpiar el enviroment por completo.

## Filter()

Además, podríamos querer trabajar sólo con datos correspondientes a La Pampa. En ese caso, para seleccionar **filas**, usaríamos `filter()`:

```{r}
la_pampa <- barrios_populares %>% filter(provincia == "La Pampa")
```

O también con datos de una región que incluya varias provincias:

```{r}

provincias_noa<-c("Jujuy", "Salta", "Tucumán", "Catamarca", "La Rioja", "Santiago del Estero")

noa <- barrios_populares %>% filter(provincia%in%provincias_noa)
head(noa)
```

## Arrange()

Podríamos querer ordenar los datos mediante algún atributo. Por ejemplo, el año de creación:

```{r}
#orden ascendente
la_pampa <- la_pampa %>% arrange(ano_de_creacion)
head(la_pampa)


#orden descendente
la_pampa <- la_pampa %>% arrange(desc(ano_de_creacion))
la_pampa

```

## Mutate()

Podríamos querer crear otra columna, por ejemplo para saber cuál es el % de las mujeres que son responsables en el BP:

```{r}
la_pampa <- la_pampa %>% 
  mutate(porcentaje_MR = round((responsable_genero_fem/personas_genero_fem)*100,0))

#con round redondeo los números

#muestro la nueva variable
select(la_pampa, responsable_genero_fem, personas_genero_fem, porcentaje_MR)

```

## Group_by() y summarise()

Para obtener datos agregados por cierta variable, podemos utilizar `group_by()` y obtener nuevas columnas con valores agrupados con `summarise()`. Por ejemplo, al obtener cantidad de barrios creados por año en La Pampa:

```{r}
#cantidad de filas por año
total_anual <- la_pampa %>% group_by(ano_de_creacion) %>% summarise(barrios_creados = n())
total_anual

#promedio de familias encuestadas por localidad
flias <- la_pampa %>% group_by(localidad) %>% summarise(promedio_flias = mean(familias_encuestadas))
flias

```

La función `n()` del paquere `dplyr` permite contar el número de observaciones en un grupo

## Rename()

Podríamos querer renombrar una variable. En ese caso, usaríamos `rename()`:

```{r}
#nombre nuevo = nombre a cambiar
la_pampa <- la_pampa %>% rename(anio_creacion = ano_de_creacion,
                                dpto_partido = departamento_partido)
colnames(select(la_pampa, 1:6))

```

# Práctica

1.  Crear un objeto que contenga los barrios correspondientes a Buenos Aires:

```{r}

```

2.  Seleccionar las columnas correspondientes al dpto_partido y los servicios públicos (electricidad, agua, cloaca):

```{r}

      

```

3.  Contabilizar la cantidad de barrios por localidad:

```{r}

```

4.  Obtener el porcentaje de familias encuestadas respecto al total de familias estimado:

```{r}

```

5.  Renombrar la variable familias estimadas:

```{r}


```

6.  Exportar los resultados obtenidos a un archivo de tipo .csv:

```{r}

```
